【裁判字號】    97,上更(一),28
【裁判日期】    981230
【裁判案由】    確認租賃關係不存在
【裁判全文】
臺灣高等法院民事判決                97年度上更(一)字第28號
上  訴  人  甲○○
            壬○○
共      同
訴訟代理人  張世興律師
上  訴  人  丙○○陳正聲之承.
兼 上一人
法定代理人  寅○○陳正聲之承.
上  訴  人  乙○○
            戊○○○
            庚○○
            己○○
            子○○
            辛○○
            癸○○
            丁○○
被上訴人    祭祀公業楊積美
法定代理人  楊森山
訴訟代理人  王耀星律師
            丑○○
上列當事人間請求確認租賃關係不存在事件，上訴人對於中華民
國94年11月18日臺灣士林地方法院87年度訴字第494號第一審判
決提起上訴，經最高法院發回更審，本院於98年12月16日言詞辯
論終結，判決如下：
    主  文
上訴駁回。
第二審及發回前第三審訴訟費用由上訴人連帶負擔。
    事實及理由
一、按訴訟標的對於共同訴訟之各人必須合一確定者，共同訴訟
    人中一人之行為有利益於共同訴訟人者，其效力及於全體；
    民事訴訟法第56條第1款前段定有明文。本件被上訴人係請
    求確認其與上訴人等繼承自其先祖陳定國間之基地租賃關係
    不存在，依民法第1151條規定，陳定國之租賃權應由其全體
    繼承人共同繼承。其訴訟標的對於該繼承人全體即屬必須合
    一確定。查陳定國死亡後，其就系爭土地之租賃權由其長子
    陳紹馥繼承（理由詳如後述），而陳紹馥於66年11月16日死
    亡，其妻陳王美理於88年2月23日死亡，其長子陳學源於81
    年8月8日死亡，次子陳學泉於61年1月31日死亡，長女陳溫
    溫於72年1月10日死亡，而陳學泉之長子陳正聲於90年10月
    16日死亡，故陳紹馥現存繼承人為戊○○○、庚○○、己○
    ○、丁○○（以上4人分別為陳學源之配偶及子女）、甲○
    ○、壬○○、子○○（以上3人為陳學泉之配偶及子女）、
    寅○○、丙○○（以上2人為陳正聲之配偶及子女）、乙○
    ○、辛○○、癸○○（以上3人為陳溫溫之養子女）計12人
    ，有戶籍謄本及繼承系統表可稽（見原審卷一第12至23、46
    至55、96至98、204、221至223頁、卷二第98、99頁、卷五
    第10頁、本院上更一卷四第2至61頁）。故上訴人甲○○、
    壬○○、乙○○3人於94年12月23日提起合法上訴，依民事
    訴訟法第56條第1款規定，其效力應及於未經上訴之同造當
    事人即戊○○○、庚○○、己○○、丁○○、子○○、辛○
    ○、癸○○、寅○○、丙○○9人，爰將之併列為上訴人。
    至原審其餘共同被告，因非陳紹馥之繼承人，自不為甲○○
    、壬○○、乙○○之上訴效力所及，合先敘明。
二、按祭祀公業條例已於民國97年7月1日施行，依同條例第21條
    、第22條規定，凡在同條例施行前已存在之祭祀公業，應向
    或視為已向主管機關申報登記為祭祀公業法人，經登記後即
    享有權利或負擔義務之能力，若尚未登記為法人者，依最高
    法院20年上字第1924號判例，雖不得認為法人，仍不失為非
    法人團體。茲查被上訴人尚未為法人登記，應按非法人團體
    之例記載之，爰予更正。至上訴人指稱被上訴人法定代理人
    楊森山未經合法選任乙節，查被上訴人祭祀公業楊積美原有
    管理人楊建智死亡，經其派下員於88年11月16日派下員大會
    推舉楊森山為新任管理人，並經台北縣汐止市公所89年10月
    26日89北縣汐民字第25455號函同意備查，有祭祀公業楊積
    美派下員大會會議紀錄、開會通知書及台北縣汐止市公所函
    附卷可稽（見原審卷二第9、10至15、154頁）。是被上訴人
    自應以楊森山為法定代理人。上訴人雖謂派下員大會會議紀
    錄上大多僅有蓋章，有冒用或偽造印章之可能，聲明承受訴
    訟不合法云云。惟按簽名得以蓋章代之，為民法第3條第2項
    所明定，是於大會紀錄為簽名，或簽名又蓋章，均無不合，
    上訴人以此質疑紀錄真正，已非可採。且證人楊鍇鐘證稱當
    日確有開派下員大會，經表決選任新任管理人楊森山（見本
    院上卷一第35、36頁）。上訴人另謂訴外人楊份業將派下權
    轉讓，然派下權具有身分權性質，不得擅為轉讓，上訴人所
    陳於法有違，自無足採。
三、上訴人乙○○、戊○○○、庚○○、己○○、丁○○、子○
    ○、辛○○、癸○○、寅○○、丙○○未於言詞辯論期日到
    場，核無民事訴訟法第386條所列各款情形，依被上訴人聲
    請，由其一造辯論而為判決。
四、被上訴人主張：系爭坐落台北縣汐止市○○段694-1地號面
    積113平方公尺土地（下稱系爭土地）為伊所有，伊與訴外
    人鄭粒、賴心匏及楊文廣（下稱鄭粒等）簽有未定租賃期限
    之基地租賃契約（下稱系爭租約），鄭粒等在其上建屋後，
    於民國前一年（明治四十四年）間將系爭土地之租賃權及房
    屋轉讓予上訴人等之先祖陳定國，嗣由上訴人等輾轉繼承該
    租賃關係。因上開房屋已不堪使用而滅失，且雙方亦無另訂
    租賃期限及得予重建之約定，系爭租約即應歸於消滅。縱認
    系爭土地上原有房屋曾改建為磚瓦平房，仍應以該平房至不
    堪使用時為租賃屆滿之期限。且上開平房現已拆除作為他棟
    大樓之車道及花圃使用，系爭土地之租賃關係自已消滅。為
    此訴請確認兩造間就系爭土地之租賃關係不存在。
    原審判決確認上訴人與被上訴人間就坐落台北縣汐止市○○
    段694-1地號面積113平方公尺土地之租賃關係不存在。
    被上訴人於本院答辯聲明：上訴駁回。
五、上訴人則以：系爭土地原曾建築家屋，嗣經被上訴人同意，
    先後改建為稻類製造場、磚瓦平房，已歷經90餘年，並經被
    上訴人按期收取租金，足見系爭租約未限制系爭土地上須建
    築特定房屋。況為建築房屋而租用之基地，非有土地法第
    103條規定之情形不得收回，故系爭土地上之房屋縱已滅失
    ，被上訴人（出租人）仍負有同意重建之義務。且系爭租約
    為不定期租賃關係，亦不應解釋為房屋至不堪使用其租賃期
    限即告屆滿等語，資為抗辯。其上訴聲明：(1)原判決廢棄。
    (2)被上訴人在第一審之訴駁回。
六、兩造不爭執事實：
  (一)系爭台北縣汐止市○○段694之１地號113平方公尺土地，為
    被上訴人祭祀公業楊積美所有，系爭土地原由訴外人鄭粒、
    賴心匏、楊文廣向被上訴人祭祀公業承租興建家屋，嗣上訴
    人先祖陳定國於明治44年5月18日，自鄭粒等三人受讓該基
    地租賃契約及其上房屋所有權。陳定國於48年4月29日死亡
    ，60年間被上訴人與陳定國之長子陳紹馥就系爭土地給付租
    金事件（臺灣臺北地方法院60年度訴字第3714號）達成訴訟
    上和解。81年間被上訴人再對陳昭馥當時之繼承人即配偶陳
    王美理、長子陳學源、次媳甲○○、孫壬○○、子○○（因
    次子陳學泉於61年1月31日死亡，甲○○、壬○○、子○○
    分別為其配偶及子女）、孫乙○○、辛○○、癸○○（因長
    女陳溫溫於72年1月10日死亡，未婚，遺有養子女乙○○、
    辛○○、癸○○三人）訴請調整租金，亦成立訴訟上和解。
    有土地登記謄本、土地租約、和解筆錄可稽（見原審卷一第
    10、11、88、119至122頁），並為兩造所不爭執（見本院上
    卷一第21頁、卷二第15頁、上更卷一第26頁）。
  (二)上訴人壬○○、乙○○、陳正聲為系爭土地隔鄰之臺北縣汐
    止市○○段675地號土地（下稱675地號土地）之共有人。87
    年間，由上訴人壬○○、陳正聲兄弟所成立富懿建設有限公
    司拆除系爭土地上原有之磚瓦平房，於隔鄰之675地號土地
    興建台北縣汐止市○○路99巷２號至20號建物（即名人巷大
    廈社區），並將系爭土地作為該建物車道、花圃、花圃外道
    路及空地。此為兩造所不爭執（見原審卷四第204頁、本院
    上卷一第21頁、卷二第15頁）並經原審勘驗現場及囑託臺北
    縣汐止地政事務所測量無訛，有勘驗筆錄、土地複丈成果圖
    、地籍圖、土地及建物登記謄本、富懿建設有限公司設立登
    記事項卡及照片可稽（見原審卷四第34、35、80、81、83、
    206至219頁、本院上更一卷四第65至66頁）。
七、被上訴人主張兩造間就系爭土地租賃關係已消滅，為此訴請
    確認兩造間就系爭土地之租賃關係不存在等語。上訴人則以
    前詞置辯，經查：
(一)系爭土地原由上訴人先祖陳定國向被上訴人承租，為兩造所不
  爭執。而陳定國於48年4月29日死亡後，其長子陳紹馥於臺灣
  臺北地方法院60年度訴字第3714號給付租金事件，就系爭土地
  之租金給付與被上訴人達成訴訟上和解，其內容為陳紹馥原給
  付被上訴人1萬元，系爭土地自60年起每年租金調整至3000元
  。陳紹馥60年11月16日死亡後，被上訴人再次訴請就系爭土地
  調整租金，由臺灣士林地方法院以81年度訴字第35號受理，陳
  紹馥之繼承人即配偶陳王美理、長子陳學源、次媳甲○○、孫
  壬○○、陳正聲、子○○、乙○○、辛○○、癸○○9人亦與
  被上訴人成立訴訟上和解，同意系爭土地租金自81年1月1日起
  調整為每年9萬4896元。有和解筆錄可稽（見原審卷一第11、
  121、122頁）。足證系爭土地租賃契約於陳定國死亡後，即經
  全體繼承人同意由其長子陳紹馥單獨繼承該筆租賃契約，並由
  陳紹馥單獨使用該筆土地。參以陳王美理、陳正聲、壬○○、
  乙○○、癸○○、辛○○於臺灣士林地方法院80年度訴字241
  號拆屋還地事件中亦主張陳定國之承租權係由其長子陳紹馥所
  繼承，有該民事判決可佐（見原審卷一第61至66頁）。且陳定
  國死亡後，其遺產業經辦理繼承分割登記，此觀卷附繼承土地
  情形明細表及土地登記謄本甚明（見原審卷三第184至253 頁
  、本院上更一卷一第111至177頁、卷二第66至93頁），顯見陳
  定國之繼承人就陳定國之遺產繼承已為分割。而系爭土地自陳
  定國48年4月29日死亡後，迄至前開81年間成立訴訟上和解，
  長達38年餘，均無陳定國其餘繼承人對陳紹馥及其後人單獨使
  用系爭土地表示異議，甚且87年間，壬○○、陳正聲兄弟組成
  之富懿建設有限公司將系爭土地作為其所建大樓之車道、花圃
  用地，亦未聞陳定國其他繼承人有所爭執，益徵系爭承租權於
  陳定國死亡後已由陳紹馥單獨繼承。
(二)次查陳紹馥於66年11月16日死亡，其妻陳王美理於88年2月23
  日死亡，其長子陳學源於81年8月8日死亡，次子陳學泉於61年
  1月31日死亡，長女陳溫溫於72年1月10日死亡，而陳學泉之長
  子陳正聲於90年10月16日死亡，故陳紹馥現存繼承人為戊○○
  ○、庚○○、己○○、丁○○（以上4人分別為陳學源之配偶
  及子女）、甲○○、壬○○、子○○（以上3人為陳學泉之配
  偶及子女）、寅○○、丙○○（以上2人為陳正聲之配偶及子
  女）、乙○○、辛○○、癸○○（以上3人為陳溫溫之養子女
  ）計12人。有戶籍謄本及繼承系統表可稽（見原審卷一第12至
  23、46至55、96至98、204、221至223頁、卷二第98、99頁、
  卷五第10頁、本院上更一卷四第2至61頁）。至陳學源於81年8
  月8日死亡後，其女丁○○雖就陳學源部分為拋棄繼承，惟代
  位繼承係以自己固有之繼承權直接繼承祖之遺產，並非繼承父
  或母之權利，孫對於祖之遺產，有無代位繼承之資格，自應以
  祖之繼承開始為標準而決定之，故對父或母之遺產拋棄繼承，
  不能即謂對祖之遺產拋棄代位繼承。最高法院87年台上字第
  1556號裁判亦同此見解，可資參照。而陳王美理係於88年2月
  23日死亡，故丁○○對陳學源之拋棄繼承，尚不影響其就祖母
  陳王美理死亡時之代位繼承權利，仍為本件陳紹馥繼承人之一
  ，併此敘明。
(三)上訴人戊○○○、庚○○、己○○、癸○○雖於92年10月28日
  具狀聲稱已將系爭土地權利出售予陳正聲、壬○○、乙○○（
  見原審卷四第37頁），然渠等並未提出任何證據以實其說，復
  據甲○○、壬○○否認（見本院上更一卷四第63頁），是渠等
  四人仍為本件當事人。
(四)上訴人雖辯稱系爭租賃契約為永久租約，並舉被上訴人85年2
  月29日出具之收據、被上訴人與訴外人臺北縣警察局汐止分局
  之土地租賃契約為佐。查，系爭土地租約記載：「立讓建物
  敷地字人鄭粒、賴心匏、楊文廣等自前年間有向業主楊積美管
  理人楊慶、楊全和出石碇堡水返街土名水返腳參百參拾參
  之一建物敷地壹厘四毫壹絲及仝所參百參拾貳番之一建物敷地
  之一部，其界址與參百參拾參番之一西方直線直透以東之地面
  建築家屋三座居住，每年共納業主借地料金共六元，至今別無
  異議，現因陳定國欲擴張稻類製造場故與粒等相商將前記之土
  地讓於定國，是以定國出金八拾四元貼與粒等以為移轉家
  屋，另於他處建築之費，此係俱各喜悅，口恐無憑，特仝立讓
  建物敷地字壹紙，付執為憑，即日鄭粒、賴心匏、楊文廣等
  仝收過讓建物敷地家屋移轉料金八拾四元。」（見原審卷一
  第116、119頁）觀其內容，並無永久租用之約定。而被上訴人
  85年2月29日收據則記載：「茲收到陳王美理等人向本公業租
  用台北縣汐止鎮○○段694之1地號之建築房屋基地，至84年底
  之土地租金全部付清共計新台幣參拾柒萬玖仟伍佰捌拾肆元整
  ，收到無訛。」其上「永久租用」之「永久」經當時公業管理
  人楊建智蓋章刪除（見原審卷一第66頁、本院上更一卷一第47
  頁），上訴人辯稱系爭土地為永久租用乙節，顯非事實。至上
  訴人所提被上訴人與臺北縣警察局汐止分局之土地租賃契約，
  僅約定租賃期間自75年7月1日至76年6月30日，如租期屆滿，
  被上訴人應同意續訂新約，尚無永久租用之約定，況此乃被上
  訴人與臺北縣警察局汐止分局之租約，亦與本件無涉。
(五)查系爭土地租約並無租期之約定，而原承租人鄭粒、賴心匏、
  楊文廣係租用系爭土地建築家屋，嗣陳定國受讓系爭土地租約
  及其上房屋，此為兩造所不爭執，並有土地租約足憑。系爭土
  地上之房屋嗣經改經營幼稚園之磚瓦造平房乙間，復據上訴人
  自承無訛（見本院上更一卷一第26頁），並有臺灣臺北地方法
  院臺林分院81年度訴字第35號勘驗筆錄可佐（見原審卷一第
  152、153頁），核其性質，應屬租地建屋之不定期租賃。
(六)按土地之租賃契約，不論係租地後自建房屋，或承受前手之房
  屋後始租用該基地，均係以承租人使用其房屋為目的，非有相
  當之期限不能達其目的，故當事人雖未明定租賃之期限，依契
  約之目的探求當事人之真意，亦應解為定有租至房屋不堪使用
  時為止之期限。最高法院85年度台上字第790號、95年度台上
  字第388號裁判均同此見解，可資參照。查由上訴人壬○○、
  陳正聲兄弟所成立富懿建設有限公司於87年間即拆除系爭土地
  上原有之磚瓦平房，於隔鄰之675地號土地興建台北縣汐止市
  ○○路99巷２號至20號建物（即名人巷大廈社區），並將系爭
  土地作為該建物車道、花圃、花圃外道路及空地，詳如前述。
  上訴人復自承系爭土地於上開大樓興建期間，係供作機具、人
  員出入之通道，大樓興建完成後，即為大樓區分所有權人之車
  輛進出之通道，大樓成立管理委員會後，由管理委員會自行管
  制車道（即系爭土地）之進出（見原審卷四第204頁）。而前
  開建物於興建後已出售予各買受戶，並成立管理委員會。證人
  即名人巷大廈管理委員會主任委員游坤裕及名人巷大廈管理委
  員會總幹事劉登科亦於原審結證稱系爭土地確已設置車道，為
  大廈車輛出入車道所必經，車道並經管理委員會設置柵欄以管
  制車輛等語（見原審卷四第161至164頁）。足證系爭土地之原
  有磚瓦平房業已滅失，無從再為使用，且系爭土地既經富懿建
  設有限公司興建名人巷大廈作為車道及花圃用地，並交付該大
  廈管理委員會管理使用，上訴人自已拋棄占有，且無重建可能
  ，揆諸前揭說明，應認系爭租約因其上原有磚瓦平房滅失而期
  限屆滿，租賃關係自已消滅。
(七)上訴人雖舉最高法院51年台上字第2987號判例，謂系爭租約尚
  未消滅云云，按該判例要旨固謂「租用建築房屋之基地，非有
  土地法第一百零三條所列各款情形之一，出租人不得收回，縱
  該地上所建之房屋因故滅失，而租用基地之契約要未失其存在
  ，承租人仍得申請重建，且其申請重建之屋，除契約別有約定
  者從其約定外，不問是否與原狀相符，出租人均負有同意重建
  之義務。」，然承前述，系爭土地現已作為名人巷大廈之車道
  及花圃用地，並由該大廈管理委員會占有使用中。參諸該大廈
  係富懿建設公司興建並出售予各買受人，且上訴人壬○○、陳
  正聲原分別為富懿建設有限公司之董事及股東，而上訴人自87
  年拆除原有磚瓦平房迄今已有11年，未曾向被上訴人請求重建
  房屋，堪認上訴人均已無租地建屋之意，上訴人自不得執此為
  辯。
八、綜上，系爭土地租約業因其上原有磚瓦平房滅失而視為租期
    屆滿，其租賃契約關係應已消滅。從而，被上訴人請求確認
    兩造間就系爭土地租賃關係不存在，洵屬有據，應予准許。
    原審判決被上訴人勝訴，於法並無違誤。上訴意旨指摘原判
    決不當，求予廢棄改判，為無理由，應予駁回。
九、據上論結，本件上訴為無理由，依民事訴訟法第463條、第
    385條第1項前段、第449條第1項、第85條第2項，判決如主
    文。
中    華    民    國    98    年    12    月    30    日
                  民事第一庭
                      審判長法  官  張耀彩
                            法  官  林金吾
                            法  官  盧彥如
正本係照原本作成。
如不服本判決，應於收受送達後20日內向本院提出上訴書狀，其
未表明上訴理由者，應於提出上訴後20日內向本院補提理由書狀
（均須按他造當事人之人數附繕本）上訴時應提出委任律師或具
有律師資格之人之委任狀；委任有律師資格者，另應附具律師資
格證書及釋明委任人與受任人有民事訴訟法第466條之1第1項但
書或第2項（詳附註）所定關係之釋明文書影本。
中    華    民    國    98    年    12    月    30    日
                            書記官  鄭兆璋
附註：
民事訴訟法第466條之1（第1項、第2項）：
對於第二審判決上訴，上訴人應委任律師為訴訟代理人。但上訴
人或其他法定代理人具有律師資格者，不在此限。
上訴人之配偶、三親等內之血親、二親等內之姻親，或上訴人為
法人、中央或地方機關時，其所屬專任人員具有律師資格並經法
院認為適當者，亦得為第三審訴訟代理人。

司法院資訊處製作；財團法人民間司法改革基金會備份。
